臺灣橋頭地方法院民事判決
111年度訴字第76號
原      告  鄭文合  
訴訟代理人  陳欣怡律師
被      告  黃明順  

上列當事人間請求遷讓房屋等事件，本院於民國111年8月1日言
詞辯論終結，判決如下：
    主  文
一、被告應將坐落高雄市○○區○○段○○段0000○號建物騰空返還原
    告。
二、被告應將坐落高雄市○○區○○段○○段0000地號土地上如附圖所
    示A、B 建物拆除，並將所占用之土地返還原告。
三、被告應給付原告新臺幣5萬5,369元，及自民國110年11月8日
    起至清償日止，按年息5%計算之利息。
四、被告應自民國110年7月10日起至騰空返還第一項建物及第二
    項土地之日止，按月給付原告新臺幣1萬5,000元。
五、訴訟費用由被告負擔。
六、本判決第一項於原告以新臺幣5萬元為被告供擔保後，得假
    執行；但被告如以新臺幣14萬6,800元為原告預供擔保，得
    免為假執行。
七、本判決第二項於原告以新臺幣22萬元為被告供擔保後，得假
    執行；但被告如以新臺幣65萬5,200元為原告預供擔保，得
    免為假執行。
八、本判決第三項於原告以新臺幣2萬元為被告供擔保後，得假
    執行；但被告如以新臺幣5萬5,369元為原告預供擔保，得免
    為假執行。
九、本判決第四項已屆期部分，於原告按月以新臺幣5,000元為
    被告供擔保後，得假執行；但被告如按月以新臺幣1萬5,000
    元為原告預供擔保，得免為假執行。
    事實及理由
一、被告經合法送達，未於最後言詞辯論期日到場，核無民事訴
    訟法第386 條各款所列情形，爰依原告聲請，由其一造辯論
    而為判決。
二、原告主張：
　㈠原告為坐落高雄市○○區○○段○○段0000地號土地（下稱系爭土
    地）及其上同段1098建號建物即門牌號碼高雄市○○區○○路00
    號建物（下稱系爭建物，與系爭土地合稱系爭房地）之所有
    權人。兩造於民國106年8月14日書立房屋租賃契約書，約定
    由被告自106年8月14日起至107年10月14日止，向原告承租
    系爭房地，應於每月14日前繳納租金新臺幣（下同）1萬5,0
    00元，被告並交付原告押租金1萬5,000元（下稱A租約）。
  ㈡A租約期間屆滿後，兩造自107年10月15日起，就系爭房地成
    立不定期租賃契約，被告仍按月繳納租金1萬5,000元予原告
    。惟被告於110年2月14日繳納租金後，自110年3月份起迄今
    均未繳納租金，經以押租金1萬5,000元抵償110年3月份租金
    後，110年4至6月份積欠之租金已逾2個月。原告於110年6月
    29日寄發台南西門路郵局000108號存證信函，催告被告於文
    到7日內給付積欠之租金，被告收受後仍未給付，原告再於1
    10年7月8日寄發台南○○路郵局000000號存證信函（下稱系爭
    存證信函），依土地法第100條第3款、第450條規定，以系
    爭存證信函作為終止A租約之意思表示，被告於110年7月9日
    收受，是A租約已於110年7月9日終止。爰依民法第455條規
    定，請求被告將系爭建物騰空返還原告，並依民法第439條
    請求被告給付110年4月14日起至7月9日積欠之租金4萬2,500
    元，及依A租約第15條、民法第179條規定，請求被告給付11
    0年6月1日起至111年1月25日止之電費1萬2,869元。㈢
  ㈢被告另於系爭土地上興建如附圖所示A、B建物（下稱系爭A、
    B建物），無權占有系爭土地，爰依民法第767條第1項前段
    、中段規定，請求被告拆屋還地。另被告於A租約終止後，
    仍無權占有系爭房地，爰依民法第179條規定，請求被告自1
    10年7月10日起至返還系爭房地之日止，按月給付原告相當
    於租金之不當得利1萬5,000元等語。
  ㈣並聲明：⒈被告應將系爭建物騰空返還原告。⒉被告應將系爭A
    、B建物拆除，並將所占用之土地返還原告。⒊被告應給付原
    告5萬5,369元，及自起訴狀繕本送達翌日起至清償日止，按
    年息5%計算之利息。⒋被告應自110年7月10日起至騰空返還
    第⒈項建物及第⒉項土地之日止，按月給付原告1萬5,000元。
    ⒌願供擔保，請准宣告假執行。
三、被告則以：A租約性質上為租地建屋契約，被告積欠租金尚
    未滿2年，並無土地法第103條所定終止租約事由；被告前就
    系爭土地進行整地，並支出240萬元興建系爭A、B建物，屬
    增加系爭土地價值之有益費用，爰依民法第431條第1項、第
    334條規定，與原告請求有理由之金額主張抵銷等語，資為
    抗辯。並聲明：㈠原告之訴及假執行之聲請均駁回。㈡願供擔
    保，請准宣告免為假執行。
四、兩造不爭執之事項：
  ㈠原告為系爭房地之所有權人。
  ㈡兩造於100年6月14日書立租賃契約書，約定由被告自100年8
    月14日起至106年8月14日止，向原告承租系爭房地，第一年
    未收租金，由被告自費建置浴廁、鐵架遮雨棚、地坪、水電
    設施，第二年至第五年每月租金5,000元，被告並交付原告
    押租金1萬元（下稱B租約）。（審訴卷第145頁）
  ㈢兩造於106年8月14日書立房屋租賃契約書，約定由被告自106
    年8月14日起至107年10月14日止，向原告承租系爭房地，應
    於每月14日前繳納租金1萬5,000元，被告並交付原告押租金
    1萬5,000元（即A租約）。
  ㈣A租約期間屆滿後，被告仍繼續使用收益租賃標的物，原告亦
    不即表示反對，依民法第451條規定，兩造自107年10月15日
    起，視為不定期限繼續A租約。
  ㈤被告自107年10月15日起，仍按月繳納租金1萬5,000元予原告
    ，惟於110年2月14日繳納租金後，自110年3月份起迄今均未
    繳納租金，經以押租金1萬5,000元抵償110年3月份租金後，
    110年4至7月份之租金6萬元迄今未繳納。
  ㈥被告現占有使用系爭房地，並已在系爭土地上為增建。㈡
  ㈦起訴狀繕本於110年11月7日送達被告。(審訴卷第115頁) 
  ㈧被告於110年7月9日收受系爭存證信函。
五、本件之爭點：
  ㈠原告依民法第455條規定，請求被告將系爭建物騰空返還原告
    ，及依民法第767條第1 項前段、中段規定，請求被告拆除
    系爭A、B建物，有無理由？
  ㈡原告依民法第439條、第179條規定，請求被告給付5萬5,369
    元，暨依民法第179條規定，請求被告自110年7月10日起至
    返還系爭房地之日止，按月給付原告相當於租金之不當得利
    1萬5,000元，有無理由？
  ㈢被告之抵銷抗辯，有無理由？
六、本院之判斷：
  ㈠原告依民法第455條規定，請求被告將系爭建物騰空返還原告
    ，及依民法第767條第1項前段、中段規定，請求被告拆除系
    爭A、B建物，返還所占用之土地，有無理由？
　  ⒈按租賃期限屆滿後，承租人仍為租賃物之使用收益，而出
      租人不即表示反對之意思者，視為以不定期限繼續契約，
      民法第451條定有明文。又租賃契約依上開規定更新為不
      定期限租賃關係後，未經合法終止契約，租賃關係自仍存
      續。而不定期限之房屋租賃，非有土地法第100條所定各
      款情形之一者，出租人不得終止租賃契約，收回房屋。又
      按「出租人非因左列情形之一，不得收回房屋：三、承租
      人積欠租金額，除擔保金抵償外，達2個月以上時。」土
      地法第100條定有明文。再按承租人於租賃關係終止後，
      應返還租賃物，民法第455條定有明文。經查：
　　　⑴依兩造不爭執事項㈢、㈣、㈤、㈧所載，可知被告自110年3
        月份起迄今均未繳納A租約之租金，經以押租金1萬5,00
        0元抵償110年3月份租金後，計算至110年6月份，積欠
        之租金已達2個月以上，原告嗣於110年7月8日寄發系爭
        存證信函終止A租約（見審訴卷第53至55頁），被告於
        翌日收受，堪認A租約已於111年7月9日經原告合法終止
        ，原告依民法第455條規定，請求被告騰空返還系爭建
        物，應屬有據。
　　　⑵雖被告辯稱A租約為租地建屋契約，且並無土地法第103
        條所定終止租約事由，原告以系爭存證信函終止A租約
        不合法云云。然按當事人主張有利於己之事實者，就其
        事實有舉證之責任，民事訴訟法第277 條前段定有明文
        。被告主張兩造間有租地建屋契約之意思表示合致，為
        原告所否認，應由被告就有利於己事實，負舉證責任。
        經查，依兩造不爭執事項㈡所載，兩造於100年6月14日
        成立B租約，僅約定原告同意由被告就系爭建物自費建
        置浴廁、鐵架遮雨棚、地坪、水電設施等改良行為，A
        、B租約亦均未約定被告得於系爭土地上另行興建房屋
        （見審訴卷第29至35頁、第145頁），不足以證明兩造
        間已達成租地建屋契約之意思表示合致，被告此一所辯
        ，並非可取。　
　  ⒉另按所有人對於無權占有或侵奪其所有物者，得請求返還
      之。對於妨害其所有權者，得請求除去之，民法第767條
      第1項前段及中段定有明文。被告於系爭土地上興建系爭A
      、B建物，經本院現場履勘明確，並有履勘照片、本院囑
      託高雄市政府地政局旗山地政事務所測繪之複丈成果圖可
      資為憑（見本院卷第81頁至第117頁、第123頁），A租約
      於110年7月9日終止後，被告仍以系爭A、B建物無權占有
      系爭土地，已妨害原告之所有權，原告依民法第767條第1
      項前段、中段規定，請求拆除系爭A、B建物，亦屬有據。
　  ⒊從而，A租約已於111年7月9日終止，原告依民法第455條規
      定，請求被告騰空返還系爭建物，及依民法第767條第1 
      項前段、中段規定，請求被告拆除系爭A、B建物，返還所
      占用之土地，為有理由，應予准許。
  ㈡原告依民法第439條、第179條規定，請求被告給付5萬5,369
    元，暨依民法第179條規定，請求被告自110年7月10日起至
    返還系爭房地之日止，按月給付原告相當於租金之不當得利
    1萬5,000元，有無理由？
　　⒈按承租人應依約定日期，支付租金，民法第439條前段定有
      明文。次按系爭房地之水電費應由被告負擔；無法律上之
      原因而受利益，致他人受損害者，應返還其利益，A租約
      第15條、民法第179條亦分別定有明文。經查，依兩造不
      爭執事項㈢、㈤所載，A租約終止前，經以押租金抵充110年
      3月份租金後，被告自110年4月14日起至同年7月9日止，
      積欠之租金為4萬2,500元【計算式：1萬5,000元x（2+25/
      30）個月=4萬2,500元，元以下四捨五入】，又原告主張
      系爭房地110年6月1日起至111年1月25日止之電費1萬2,86
      9元，係由原告代被告繳納等情，亦有原告提出與所述相
      符之電費繳費憑證在卷可稽（見本院卷第135頁至第140頁
      ），堪認屬實。從而，原告依民法第439條、第179條規定
      ，請求被告給付上開租金及電費5萬5,369元（計算式：租
      金4萬2,500元+電費1萬2,869元=5萬5,369元），洵屬有據
      。
　　⒉又按無權占用他人之土地，可能獲得相當於租金之利益為
      社會通常之觀念，而土地所有人因此受有相當於租金之損
      害，自得依民法第179條前段之規定，請求相當於租金之
      不當得利（最高法院61年台上字第1695號判決先例意旨參
      照）。依兩造不爭執事項㈥所載，被告於A租約終止後即11
      0年7月10日起，無權占有系爭房地，應返還相當於租金之
      不當得利，又依兩造不爭執事項㈢、㈣所載，A租約到期前
      之租金為每月1萬5,000元，顯見兩造均同意系爭房地每月
      租金為1萬5,000元，原告主張以此數額計算被告所受相當
      於租金之不當得利，洵屬適當。從而，原告依民法第179
      條規定，請求被告自110年7月10日起至返還系爭房地之日
      止，按月給付相當於租金之不當得利1萬5,000元，亦屬有
      據。
  ㈡被告之抵銷抗辯，有無理由？
　　⒈按承租人就租賃物支出有益費用，因而增加該物之價值者
      ，如出租人知其情事而不為反對之表示，於租賃關係終止
      時，應償還其費用，但以其現存之增價額為限，民法第43
      1條第1項定有明文。
　　⒉被告雖辯稱系爭土地原凹凸不平、雜草叢生，其承租後進
      行整地，及支出240萬元興建系爭A、B建物，原告應依民
      法第431條第1項規定，給付其有益費用云云。然查，被告
      主張其曾整平系爭土地乙情，為原告所否認，被告又未就
      有利於己事實，提出任何證據以實其說，難認可取，又系
      爭A、B建物係未辦理保存登記之違章建築，有遭主管機關
      拆除之虞，亦難認被告興建系爭A、B建物，有何增益系爭
      土地價值之情形，縱認被告支出上開費用，亦與民法第43
      1條承租人請求有益費用之要件不符，被告之抵銷抗辯，
      即屬無據。
七、綜上所述，原告依民法第455條規定，請求被告將系爭建物
    騰空返還原告，及依民法第767條第1項前段、中段規定，請
    求被告拆除系爭A、B建物，返還所占用之土地，及依民法第
    439條、第179條規定，請求被告給付5萬5,369元及自110年1
    1月8日起之法定利息，暨依民法第179條規定，請求被告自1
    10年7月10日起至返還系爭房地之日止，按月給付原告相當
    於租金之不當得利1萬5,000元，為有理由，應予准許。
八、兩造均陳明願供擔保，各聲請准、免假執行之宣告，經核均
    無不合，爰分別酌定相當之擔保金額併准許之。
九、本件事證已臻明確，兩造其餘主張陳述及所提之證據，經審
    酌後於本件判決結果無影響，爰不逐一論述，被告聲請就其
    整地之有益費用數額進行鑑價，亦無再行調查之必要，附此
    敘明。
十、據上論結，原告之訴為有理由，判決如主文。
中　　華　　民　　國　　111 　年　　8 　　月　30 　　日
          　　    民事第三庭  法      官  張立亭
以上正本係照原本作成。
如不服本判決，應於送達後20日內，向本院提出上訴狀並表明上
訴理由，如於本判決宣示後送達前提起上訴者，應於判決送達後
20日內補提上訴理由書（須附繕本）。
中　　華　　民　　國　　111 　年　　8 　　月　30 　　日 
      　　　　　　　　　　　　書　記　官  洪嘉鴻